臺灣臺北地方法院民事判決　　　　　　　　　　　　　九十三年度重訴字第七五號
　　原　　　告　丙○○
　　訴訟代理人　鄭潤祥　　律師
　　被　　　告　圓建設企業有限公司
　　法定代理人　乙○○
　　被　　　告　甲○○
　　右二人共同
　　訴訟代理人　洪貴參　　律師
右當事人間請求所有權移轉登記事件，本院於民國九十三年二月十九日言詞辯論終結
，判決如左：
    主      文
被告應將原告所有座落於台北縣三重市○○段第二三九○、二六五四－一號地號土地
上之建物即門牌號碼台北縣三重市○○路○段二一五巷六十六號一至七樓及其地下層
所示之建物權利範圍所有權全部移轉登記予原告。如不能將建物所有權全部移轉登記
予原告時，則應依每層樓按新臺幣壹佰捌拾陸萬元計算給付原告。
訴訟費用由被告負擔。
本判決於原告以新台幣貳佰貳拾萬元供擔保後，得假執行。但被告以新台幣陸佰伍拾
壹萬元供擔保後，得免為假執行。
    事      實
甲、原告方面：
一、聲明：如主文所示，及供擔保准許假執行之聲請。
二、陳述：
  (一)原告於民國（下同）八十一年十一月二日與被告甲○○簽訂土地合作興建房屋契
    約書（下稱合建契約），約定由原告提供座落於台北縣三重市○○段第二三九○
    、二六五四等地號土地予被告甲○○共同興建房屋六樓，並約定由原告分得前開
    房屋之第一、二、三層；嗣被告甲○○為期施工地形完整，遂以原告名義作為加
    強保證金之方式出資，向財政部國有財產局購買同地段第二六五四號地號土地。
    而後，被告甲○○於八十七年四月十五日與原告另行簽定協議書，約定被告園
    公司亦加入承攬系爭土地之興建工程，並將合建房屋樓層由六層變更為七層，復
    約定由原告分得合建房屋第一、二、三層全部及第四層二分之一，而被告則分得
    第四層二分之一及第五、六、七層，此有兩造所簽定之合建契約及協議書可稽。
    又本件合建房屋之保證金為四十二萬元，而依合建契約第四條第三款約定，被告
    應於領到建築執照後九十天報請開工，並自開工放樣核准日起四百二十個日曆天
    內完工，且完工期限並不因合建房屋變更計劃為七樓，即可由兩造另行協議延展
    至室內隔間完成並申請使用執照實為準；另依系爭合約書第十條第一款約定可知
    ，被告等如不能依期間開工或工程進行中無故停工超過一個月以上，或於期間內
    無力將原告應得房屋完工移交接管時，視為被告違約，被告每逾一日，罰工程款
    千分之二予原告作為賠償金，如逾三個月倘無法完成義務履行時，即視為被告無
    力履行，原告有權將保證金連同地上物沒收。
  (二)而被告於八十六年五月十三日取得建築執照後，依約應於九十天內即於八十六年
    八月三日報請開工，然被告竟遲至八十七年一月六日始開工，且被告依約應於開
    工日起四百二十個日曆天即於八十八年三月二十二日完工，並取得使用執照。詎
    被告甲○○非但早已違約，且竟對原告提起履行契約之民事訴訟，嗣經臺灣板橋
    地方法院九十年度重訴字第六八五號判決原告一部敗訴，經原告就敗訴部分提起
    上訴在案。惟據臺灣高等法院九十二年度重上字第六六號民事事件，業向台北縣
    政府函調前開合建房屋之使用執照卷，前開合建房屋之使用執照申請書載明完工
    日期為八十九年九月三十日，該申請書收文日期為九十年一月二日，由此足證，
    被告顯然違反前開完工日期之約定。又況，兩造所簽訂合建契約及協議書係併存
    之權利義務連帶承擔契約，而前開協議書係核發准為建築七層建築執照後始簽訂
    ，自無完工期限是否遲延之情事，亦無開工及完工期限不適用於協議書之問題。
    是被告既已遲延完工，依合建契約第十條第一款約定，原告自得將被告等所交付
    之保證金四十二萬元，連同被告所分得之合建房屋第四層二分之一及第五、六、
    七層房屋全部沒收，亦即被告應塗銷登記前開合建房屋第一層至第七層，並將其
    所有權移轉登記予原告。
三、證據：提出合約書一件、協議書一件、臺灣板橋地方法院九十年度六八五號民事
    判決一件、臺灣高等法院九十二年度重上字第六六號民事判決及其上訴聲明狀與
    補正狀各一件、存證信函一件、建物登記謄本一件、房屋買賣合約書一件（以上
    均影本）等件為證。
乙、被告方面：
一聲明：
  (一)原告之訴及假執行之聲請均駁回。
  (二)如受不利判決，被告願提供擔保，請准宣告免為假執行。
二、陳述：
  (一)兩造於八十一年十一月二日簽訂合建契約，依約原告應提供土地予被告興建房屋
    ，惟原告未能提出其中第二六五四號土地產權證明文件，嗣經被告催促，原告始
    於八十三年七月二十七日向財政部國有財產局申購，其所需費用均由被告代墊。
    又原告於八十四年四月十一日始取得前開土地之所有權，惟前開合建房屋土地至
    八十四年五月間仍有違建存在，經台北市政府工務局通知訂於八十四年五月二十
    四日及二十五日拆除，另因建築技術問題、土地被佔用等情事，及原告所提供之
    鄰地依規定不能併入合建，且因購買國有土地及處理地上物，遲至八十六年五月
    三日始獲准為興建七層房屋。而後，兩造遂於八十七年四月十五日協議將多出之
    一層算為四樓，由兩造各分得二分之一，且於八十七年四月十五日簽訂協議書後
    ，原告始同意被告進行開工，是原合建契約之開工、完工期限，已不適用於之後
    所簽訂之協議書。此外，原告於合建期間要求被告代墊購屋款、規費、手續費等
    ，然卻未依約退還保證金、土地合併分割手續費，復於興建完成交屋時要求被告
    興建違章建築，被告遂對原告起訴請求履行契約，業經臺灣板橋地方法院九十年
    度重訴字第六八五號及臺灣高等法院九十二年度重上字第六六號判決在案。又前
    開判決認原告得沒收被告所交付合建保證金四十二萬元，無非以被告遲延完工為
    由；惟前開判決並未就原合建契約為六樓改為七層樓，完工期限已非原來契約之
    約定，復以原告於八十七年九月十七日三樓樓板完成時，拒絕返還第一期保證金
    ，並於八十八年一月二十五日屋頂完成時，拒絕返還第二期保證金，且不協同辦
    理土地過戶手續，是依合建契約第十條第二款、第三條第二款及第六條第二款約
    定，原告既已違約在先，自無從對被告主張同時履行抗辯權，然原判決竟認被告
    遲延完工，原告得拒絕退還保證金，判決顯然違背法令，該案經被告上訴至最高
    法院審理中。
  (二)另就前開土地設定抵押權貸款部分，原告雖稱被告違反合建契約第六條第四款之
    約定，將前開土地向中聯信託局貸款最高限額抵押權七百八十萬元，然實係原告
    向中聯信託辦理相關手續，與被告無涉，是以原告所言不實。又原告誣告被告犯
    偽造文書罪案件，業據本院檢察署九十一年度偵字第二三五四六號、九十二年度
    偵字第一七三七六號為不起訴處分，且對原告誣告被告之部分已另行追訴在案，
    故原告主張被告違約，顯無理由。況且，前開抵押權人為臺灣土地銀行股份有限
    公司（下稱臺灣土地銀行），姑不論本件抵押權所擔保之債權並不存在，其塗銷
    抵押權之義務人為抵押權人臺灣土地銀行而非被告，是原告訴請被告塗銷登記，
    亦無理由。再者，原告係與被告甲○○簽訂合建契約，原告與被告圓公司間並
    無契約關係存在，原告主張前開協議書係併存之債務承擔，除其未舉證明者外，
    況據該協議書內容可知，實無由被告圓公司加入契約當事人而為併存債務承擔
    之理，是原告之主張，顯屬無據。
三、證據：提出土地登記謄本一件、財政部國有財產局台灣北區辦事處函一件、財政
    部國有財產局台灣北區辦事處國有基地產權移轉證明書一件、土地所有權狀一件
    、臺北縣政府工務局違章建築拆除時間通知單一件、臺北縣政府工務局建造執照
    二件、臺灣高等法院九十二年度重上字第六六號上訴理由狀一件、本院檢察署檢
    察官不起訴處分書一件（以上均影本）等件為證。
    理  由
一、本件原告起訴主張其於八十一年十一月二日與被告甲○○簽訂土地合作興建房屋
    契約書，約定由其提供座落於台北縣三重市○○段第二三九○、二六五四等地號
    土地予被告甲○○共同興建房屋六樓，並約定由原告分得前開房屋之第一、二、
    三層，倘遲延逾三月完工時，則其有權將保證金連同地上物沒收，嗣雙方同意將
    樓層增加為七樓，完工期限則依舊，詎被告不僅於取得建築執照後遲延開工，即
    完工期限亦遲延三月以上，被告顯然違約，為此依約訴請被告將其依約所分得之
    系爭建物樓層所有權移轉登記等語；被告則以原告遲延交付產權證明文件，亦未
    將土地上之違建處理清楚，且在雙方就增建樓層達成協議後，原告始同意被告開
    工，是原契約所訂之開工、完工日期已不具拘束力，雖台灣板橋地方法院於另案
    中認為被告遲延完工，惟此部份爭議已經被告上訴最高法院中，非可比附援引，
    另所謂抵押借款一事，乃原告自己之行為，與被告無關，原告訴請被告塗銷登記
    ，並非有據，另被告圓公司與原告間並無契約關係，原告訴請圓公司共同為
    清償行為，顯非有據云云資為抗辯。
二、經查，本件原告曾於八十一年十一月間與被告甲○○簽訂合建契約書，約定由原
    告提供座落於台北縣三重市○○段第二三九○、二六五四等地號土地供被告興建
    六層房屋，於興建完成後，原告分得一、二、三層，被告則分得四、五、六層，
    地下室則於扣除公共設施後由雙方均分，依系爭合建契約書第四條第3.項約定，
    被告於領得建築執照後九十天，應報請開工，自開工放樣核准日起四百二十個日
    曆天內完工，至完工日期之認定則以室內隔間完成且申請使用執照之際為準，嗣
    於八十七年四月十五日原告圓公司簽訂協議書協議增建一層，該增加之第七層
    約定由雙方均分，上開事實為兩造所不爭執，並有土地合作興建房屋契約書、協
    議書影本在卷可參，此部份事實應堪確認。而本件原告先與被告甲○○簽訂合建
    契約書，嗣後另與被告圓公司簽訂協議書，惟雙方均同意該協議書之當事人雖
    載為雙圓公司，事實上之契約當事人即係被告，協議書及系爭土地合作興建房屋
    契約書之契約主體均為兩造，並未變更，應認上開協議書之當事人仍為本件兩造
    。而兩造於上開協議書中雖未就原土地合作興建房屋契約書所載之條款明文援用
    ，惟雙方對於援引原契約各條款一節均不爭執，且事實上亦係援用契約書條文主
    張權利，是本件應認為原契約與嗣後之協議書對當事人均有拘束力，其後之協議
    書僅係在補原契約之不足或未明部份，總而視之，仍屬單一契約，合先敘明。雙
    方於簽定契約書後，被告其後於八十六年五月十三日領得建築執照，是依約被告
    應於八十六年八月十三日開工，計算四百二十個日曆天後，應於八十七年九月二
    十日完工並領得使用執照，惟被告至八十七年十月二十日才開工，迄九十年一月
    十九日始領得使用執照，且迄至九十三年三月十日始將依約應分與原告之房屋移
    轉所有權登記予原告。兩造對於被告究於何時開工，何時完工之爭議，曾於另案
    履行契約爭議中，經台灣高等法院審理後認為兩造既於八十七年四月十五日始書
    立協議書同意被告依建造執照進行開工，則土地合作興建房屋契約書第四條第三
    款關於被告應於領到建築執照後九十天應報請開工之約定，應解為自書立協議書
    之日起算九十日，始合乎誠信原則，而被告於八十七年五月十四日放樣開工，並
    未逾越九十天期限，是被告開工日期並未遲延，惟被告既於八十七年五月十四日
    放樣開工，依土地合作興建房屋契約書第四條第三款約定，即應自開工放樣核准
    日起四百二十個日曆天（即八十八年七月八日）內完工，完工以室內隔間完成並
    申請使用執照之際為準，被告雖辯稱：本件於八十八年一月即已屋頂板完成，八
    十八年四月隔間完成，並開始申請使用執照，並無違約遲延情事云云，並提出未
    損害公共設施證明申請書、核發使用執照掛號審查作業流程、調解書等為證，然
    被告所提上開證物並無法證明其已開始申請使用執照，且申請使用執照若未合法
    提出而經主管機關收文，縱有開始申請之行為，亦不能認為已經符合上開契約所
    定之「申請使用執照」要件，而台灣高等法院向台北縣政府函調系爭房屋之使用
    執照案卷以供審酌，依卷內之使用執照申請書上所載完工日期為八十九年九月三
    十日，該申請書之收文日期為九十年一月二日（外放證物），顯然被告違反上開
    完工日期之約定，亦即被告確實未能於四百二十個日曆天內完工，台灣高等法院
    並因此駁回被告請求原告返還四十二萬元保證金之請求，上開論據，有台灣高等
    法院重上字第六六號判決影本在卷可稽，是就本件被告完工期限確有遲延一節，
    當可確認無誤。
三、被告雖再辯稱台灣高等法院上開判決於計算被告完工日期是否有所遲延一節，未
    考慮系爭合建契約樓層由六樓改為七層樓，完工期限已非得依原來契約之約定，
    且原告於八十七年九月十七日三樓樓板完成時，拒絕返還第一期保證金，並於八
    十八年一月二十五日屋頂完成時，拒絕返還第二期保證金，且不協同辦理土地過
    戶手續，依合建契約第十條第二款、第三條第二款及第六條第二款約定，原告已
    然違約在先，自不得對被告主張同時履行抗辯權，認為所謂遲延完工並非被告責
    任云云。然查，被告係早在八十六年五月十三日即取得建造執照，其後雙方在八
    十七年四月十五日始簽訂協議書，而該取得在先之建造執照即已記載建造樓層為
    七樓，是倘依契約原始約定，被告應早在八十六年八月十二日前即開工，台灣高
    等法院審酌雙方嗣後協商之過程，不以取得建造執照時間計算開工日期，反以雙
    方達成協議之日期作為計算開工日期，認為被告於八十七年五月十四日放樣開工
    ，尚可不認為遲延開工等語，時間上距被告取得建造執照已延後計算近一年之久
    ，乃屬對被告最有利之認定，被告仍辯稱其未遲延開工云云，顯非可採。而依契
    約所載，被告一旦開工，即應於四百二十個日曆天內完工，是依約被告應於八十
    八年七月八日完工，詎被告竟遲至九十年一月二日始遞狀申請使用執照，已逾期
    一年有餘，此一情形已屬遲延完工，當無疑義。被告雖辯稱原告遲延返還保證金
    ，已經違約在先，自不得對被告主張同時履行抗辯權云云。然查，本件原告所以
    拒不返還保證金，係因被告自八十六年五月十三日取得建造執照後，遲未於九十
    天期限內開工，此乃被告違約在先，依雙方所簽訂之合建契約書第十條第一項約
    定，原告本即有沒收保證金之權利，雖台灣高等法院認為以雙方簽訂協議書之日
    起算九十天開工日較符公平，惟在原告立場而言，被告於八十六年五月十三日取
    得建造執照日起超過九十天未開工，依約原告即可沒收保證金，其認知內容與契
    約約定並無違誤，不能因嗣後台灣高等法院基於公平誠信考量，寬限被告開工日
    期之計算，即回溯地認為原告斯時「依約沒收」被告所繳保證金有誤，或原告拒
    絕返還保證金係不當行使同時履行抗辯云云，被告如此推論，顯非可採。至所謂
    原告不協同辦理土地過戶事宜云云，乃建築物興建完成後之待辦事項，與計算被
    告完工日期並無關聯，被告以原告不協同辦理土地過戶一節，認為原告亦有違約
    ，不能解免其自己遲延完工依契約第十條第一項應負之責任，是其所辯自非可採
    。另被告所指系爭土地上有他人佔用及違章建築情事一節，依其所提出之違章建
    築拆除通知單（被證五參照）所示，其日期早在八十三年間，與本件被告依約取
    得建造執照後按期施工之義務內容已無關聯，被告以此為辯，亦屬無稽。本件被
    告既有逾期完工情事，而其逾期完工期間尚且一年有餘，早已超過契約約定之三
    個月容忍期，是本件原告依據契約第十條第一項約定，主張沒收地上物，即被告
    所分得之部份，即有理由，應予准許。
四、假執行之宣告：
    本件兩造均陳明願供擔保，聲請宣告假執行或免為假執行，經核均無不合，爰酌
    定相當擔保金額分別准許之。
五、結論：原告之訴為有理由，依民事訴訟法第七十八條，第三百九十條第二項、第
    三百九十二條第二項，判決如主文。
中　　　華　　　民　　　國　　九十三　　年　  　五　　　月　  　七  　　日
                                  民事第二庭  法  官  汪漢卿
正本係照原本作成
如對本判決上訴，須於判決送達後廿日內向本院提出上訴狀
中　　　華　　　民　　　國　　九十三　　年　　　五　　　月　　   七 　　日
                                              書記官  許婉如
